臺灣臺南地方法院民事判決　九十三年度婚字第六○號
　　原　　　告　甲○○
　　訴訟代理人　施煜培律師
　　　　　　　　施承典律師
　　被　　　告　乙○○
　　訴訟代理人　王成彬律師
右當事人間請求離婚事件，經本院於民國九十三年九月七日言詞辯論終結，判決如左
：
    主      文
准原告與被告離婚。
被告應給付原告新台幣貳拾萬元及自民國九十三年四月十六日起至清償日止按年息百
分之五計算之利息。
原告其餘之訴駁回。
訴訟費用由被告負擔五分之一，餘由原告負擔。
本判決第二項得假執行；但被告如於假執行程序實施前，以新台幣陸萬柒仟元為原告
預供擔保，得免為假執行。
原告其餘假執行之聲請駁回。
    事實及理由
一、原告主張：
（一）兩造於民國八十七年十月十一日在台南縣仁德鄉結婚，雙方雖未辦理結婚登記
      ，但有宴請賓客舉行公開儀式，並有二人以上之證人為證，故依民法第九百八
      十二條第一項規定，兩造現為夫妻關係。
（二）被告婚後時常細故與原告發生口角，甚至毆打原告，令原告一直處於形同精神
      虐待之狀態。例如：
  １、婚後被告未安排蜜月即回兩造草屯家，車行至原告同位於草屯娘家院子後，被
      告竟讓原告一人下車，隨即一人逕至回家，連與原告娘家親友打招呼都沒有，
      令在場親友一陣錯愕。
　２、歸寧前一日，因原告與同學齊聚娘家準備隔日宴客事宜，被告卻要求原告立即
      回家，被告只好草率準備一下即回家，到家時約晚上十點半左右，被告即以回
      家太晚怒罵原告，原告不予理會進浴室沐浴，未料被告竟將熱水關畢，令原告
      在冬天夜晚挨凍洗冷水。原告雖生氣但不願與被告爭吵並即就寢，被告竟將原
      告踢下床，罵原告無資格睡床，並抓住原告頭髮往外推，要原告出去，原告當
      時身上只有零錢，只得打話請弟弟來載回娘家。
　３、歸寧日被告竟拒絕出席，在家中並以傢俱堵住大門不讓親友進入．最後經諸親
      友苦勸，加以被告母親本身亦有出席，被告始不甘願出席，此舉巳讓原告娘家
      蒙羞。
　４、婚後約一個多月，某日被告心情不好又在原告睡覺之際將原告踢下床，並指摘
      原告未共同支付房租，不配睡床，隨即又要將原告趕回娘家。原告因親友先前
      規勸夫妻間口角應多加隱忍，乃不予理會，然被告卻又再次將原告踢下床，原
      告無奈之下只好再次回到娘家。
　５、被告不久搬到台中，因親友勸說原告乃再前往台中與被告復合。惟因原告仍需
      時常回娘家教鋼琴，賺取生活費，有時會較晚回家，被告乃要求原告不要再教
      ，但被告生活費卻只願一星期給新台幣（下同）五百元，如此嚴荷之條件，原
      告只好繼續教琴。然被告卻時常藉此與原告口角，後來原告姨丈看不過去，與
      被告發生嚴重爭執，原告再度被迫回到娘家。
　６、被告不久即搬到台北，並要求原告須與其共同搬到台北，否則要告原告姨丈傷
      害，原告乃搬到台北與被告同住。惟在台北期間，被告卻不安心工作，常一個
      月換三、四個工作。雙方則仍不時口角，被告更嚴格限制原告不得回娘家。約
      八十八年底某日，剛好原告娘家有事，原告不顧被告反對回家幫忙。被告卻打
      電話來要求原告當天馬上回家，原告心想既巳回到娘家，台北又無緊要之事，
      乃於隔天回去。然回到家卻發現被告將原告之衣服、化妝品等物件，丟的滿地
      都是，並要原告出去，原告無奈下只好再回娘家。
（三）原告由台北返回草屯娘家後，本期待被告氣消後會來接原告回去。沒想到被告
      卻從此不聞不問，原告後來主動連絡被告時，才發覺被告巳搬離台北原址，從
      此兩造即呈分居狀態。在兩造分居期間，被告對原告仍是不聞不問，原告欲找
      被告出面解決，被告始終避不見面。直到去年（九十二年）底，經原告多方查
      詢被告近況，竟發覺被告又與一名為林妙真之女子再婚，而原告聯絡被告出面
      解決兩造之婚姻問題，被告竟透過原告同學傳話，以兩造結婚之事不得讓林妙
      真知曉，否則將對原告娘家不利，並隨即將其與父母家電話變更號碼。本件被
      告在與原告之婚姻關係存續中，另與其他女子結婚，已構成重婚之裁判離婚事
      由。原告發覺被告重婚與被告聯絡卻遭恐嚇後，即委請律師發函要被告出面解
      決，然被告卻仍毫無回應，原告爰依民法第一千零五十二條第一項第一款之規
      定訴請判准兩造離婚。
（四）再按「夫妻之一方，因判決離婚而受有損害者，得向有過失之他方，請求賠償
      。前項情形，雖非財產上之損害，受害人亦得請求賠償相當之金額。但以受害
      人無過失者為限」，民法第一千零五十六條第一、二項分別著有明文。本案係
      被告於婚姻關係存續中重婚，若蒙　鈞院判准離婚，原告並無過失，然以一介
      女子，對婚姻報持莫大之期待，卻遭被告如此棄如蔽屣，原告所受羞辱讓原告
      幾無顏面對親友，精神上受到之痛苦，實難以言諭。為此爰另依民法第一千零
      五十六條第一、二項規定向被告請求精神賠償一百萬元。
（五）並聲明：
  １、准原告與被告離婚。
  ２、被告應給付原告一百萬元，及自起訴狀繕本送達翌日即九十三年四月十六日起
      至清償日止按年息百分之五計算之利息。
  ３、前項聲明，原告願供擔保，請准宣告假執行。
  ４、訴訟費用由被告負擔。
二、被告則以：
（一）被告與原告結婚後，原告之母要被告與原告住在娘家，否則不願在結婚證書上
      簽名蓋章，所以無結婚證書不能辦結婚登記，原告又私自離開夫妻共同住所。
      被告以為無結婚證書，又未去辦理戶籍登記，雙方又有簽結婚無效之書類，故
      認為與原告間不具夫妻關係。
（二）結婚後原告每天晚上都十點半才回家，讓被告感覺無夫妻之實，加上原告老是
      抱怨被告賺錢太少養不起原告，又嫌夫家太窮讓娘家沒有面子，時常吵著要被
      告搬到娘家，且又對被告父母不敬，令被告一直處於被精神虐待之狀態。詳述
      如下：
　１、婚後原告每天晚上都十點半才回家，讓被告一人獨自用晚餮，獨自守著一個家
      庭等候原告歸來。被告因原告每天晚上都十點半才回家，根本無夫妻之實，而
      與原告口頭溝通數次，並無所謂打原告之事。但原告都說她晚上要當家教教鋼
      琴。回到家已十點半，有時回到家都已洗澡好了。被告有當英文家教的經驗，
      學生不可能家教的那麼晚。何況他教的學生是幼稚園的學生。被告當時在私立
      學校教書，每天早上五點左右就要起床，做半個小時的運動，趕七點到校。晚
      上等候原告回家，入睡已是晚上十一點左右，被告時常睡眠不夠，感受不到真
      正家庭生活。
　２、在台南市結婚隔天，原告要被告載她回草屯家，原告說她住不慣夫家住處。車
      行至草屯娘家住處時，原告說要看原告媽媽，要被告先回草屯家整理。被告有
      安排要帶原告去遊玩，但十二日之後天氣即不穩定，有下雨、有颱風來襲。婚
      後原告早餐、午餐、晚餐都未與被告一起用餐。
　３、原告媽媽要求歸寧日在結婚後的一個禮拜再舉行，因為她說他們家親戚朋友很
      多要星期六、日才能到場。歸寧日前一天原告未告知被告即不知去向，到了晚
      上十一點原告還未回家，被告打電話到原告娘家找原告，原告朋友接電話，被
      告即交代請原告早一點回家，但原告到了草屯家已凌晨一點左右。被告表示希
      望原告以後早一點回家，如要晚一點回家可先電話通知，被告並未怒罵原告！
      原告回家後不久就洗澡，洗了約十分鐘之後無水聲，被告以為原告大概已洗畢
      即幫原告關瓦斯，隨後即回房間睡覺，原告若是還未洗畢可自已去開瓦斯或是
      教被告再開瓦斯，被告根本未阻止原告開瓦斯洗澡。原告隨後即未告知被告就
      回娘家。被告未動手打原告或罵原告，亦未抓住原告頭髮往外推。
　４、歸寧當日早上五點半左右被告去運動慢跑，運動後回到家時發現原告在郵局工
      作的姑丈很生氣坐在客廳，被告怕被他打即回房間鎖起門來。他很生氣撞房門
      ，被告要求原告回來，他不得已才通知原告回家。當時被告母親還在台南準備
      搭車赴原告之歸寧，並未一大早就在草屯。
　５、婚後約兩個禮拜左右晚上，被告要求原告一起回台南夫家探望父母，原告說她
      住不習慣夫家，以後若要回夫家，晚上原告都要睡在她台南朋友的家。被告與
      原告口頭溝通無效，原告即生氣回家。
　６、被告自此之後即搬至台中，被告苦求原告重新和好。原告答應。但原告因為每
      天晚上還是十點半才回家，常常希望被告搬回娘家住，常常抱怨被告賺的錢太
      少，原告自以為一個月賺比被告更多的錢，原告白天在原告母親所開設的托兒
      所教鋼琴，也在外面教鋼琴，晚上也在教鋼琴，但所賺的錢無資料可報稅。且
      原告缺錢向被告要錢，被告沒有不給，並非像原告控訴只願一星期給五百元，
      有時原告還不屑拿被告的錢。雙方因常鬧意見，原告即很生氣要求簽下婚姻無
      效證明書，原告簽完即回娘家，後來原告在開汽車修理廠的舅舅打電話要被告
      另簽離婚協議書，不用到戶籍機關辦離婚登記以免雙方都有污點，被告答應。
      雙方約定在他家詳談細節，到他家時被告要求原告母親可否每一星期有幾天讓
      原告不要到晚上十點半才回家，原告母親悍然拒絕說「不行！她的工作就是那
      樣。」，原告的姨丈康庶潘即說被告夫家很窮配不上原告娘家的有錢，結婚當
      天在夫家吃的麵很難吃，被告接原告的禮車很爛，被告台大的學歷不算什麼。
      原告的姨丈並毆打被告，被告被打傷之後表示要去驗傷告他。
　７、因後來被告僅要求原告之姨丈康庶潘親自寫道歉書就不告他，但原告之姨丈並
      未寫道歉書，被告有到警察局，警察請他至警察局他不去，被告聲請調解委員
      會調解，康庶潘兩次均未出席，無誠意道歉，被告只好告到台中地方法院。後
      來原告要求被告不要告姨丈，原告也願意復合並表示晚上會有幾天早一點回家
      ，被告予以答應。
　８、約兩星期後被告考慮利用到國外進修碩士邀原告同往，被告不願出國，被告只
      好獨自出國遊學，而原告則住娘家。被告在國外期間，原告從未去看被告的父
      母。出國之前被告告知原告將來要離開草屯，希望原告結束在草屯教鋼琴之工
      作，原告答應。之後發生九二一地震，被告提前回台灣，決定與原告住台北，
      原告之母不答應，要被告一人先去台北住，被告不得已先搬至台北，原告兩三
      天後才搬至台北與被告同住，但未完全結束在草屯的教鋼琴之工作。被告在台
      北努力在找工作，也在找晚上可兼差的工作，原告卻每天都吵著要被告搬到娘
      家，都在埋怨被告養不起她。被告有去應徵三、四個工作，並不是如原告所述
      常一個月換三、四個工作，被告一個月就找到工作，晚上兼差的工作也找到。
      被告也未限制原告不得回娘家，原告每星期都回草屯教鋼琴，都有回娘家。原
      告要被告答應住台北時每星期六回草屯教鋼琴一天，被告答應，但希望原告一
      個月之後能都辭掉草屯教鋼琴的工作，專心在台北上班，原告答應。但一個月
      以來原告星期六一大早回草屯，就常藉故娘家有事要再多住一天，一個月之後
      有一個星期五晚上，被告要原告記得雙方之約定之期限別再不遵守約定，明天
      回草屯教鋼琴之後就固定在台北工作，星期天大家一起至淡水玩，原告答應。
      但是在星期六晚上原告還是託被告之妹妹說娘家有事不能當天回來。原告星期
      日回到家時見被告不悅，即趁被告到外面買晚餐時，將行李打包完離家。後來
      才得知原告住在台北朋友家中，被告打電話要求與原告好好談一談，原告不理
      會。要求她回來住原告也不理會。被告的母親也勸原告回去住，但原告說她要
      獨立過生活。本件既係因原告於八十八年年底自行離家，若原告確有重視兩造
      之婚姻，則為何迄至九十二年才知悉被告再婚，原告顯與有過失，不同意支付
      精神損害金。
（三）並聲明：
  １、原告之訴及假執行之聲請均駁回。
  ２、訴訟費用由原告負擔。
  ３、如為不利被告之判決，願供擔保免為假執行。
三、兩造不爭執之事實：被告於八十七年十月十一日有與原告舉行公開儀式之婚禮及
    有二人以上之證人，惟迄未辦理結婚登記，嗣兩造於八十八年年底分居，被告並
    於九十一年四月八日另與訴外人林妙真結婚，原告迄於九十二年年底始知悉被告
    重婚，此並有戶籍謄本二件、結婚請帖影本一件、結婚證書影本一件及照片四幀
    附卷可稽，堪信為真實。
四、得心證之理由：
（一）按結婚，應有公開儀式及二人以上之證人，民法第九百八十二條第一項定有明
      文，本件兩造於八十七年十月十一日結婚，既具備民法第九百八十二條規定之
      結婚方式，則不待結婚之登記，即生結婚之效力，並不以向戶政事務所辦理結
      婚登記為要件。被告雖辯稱原告並未於結婚證書上簽名蓋章，又未辦戶籍登記
      ，兩造於八十七、八十八年間另簽立有婚姻無效之字據，故被告認為兩造間不
      具有婚姻關係云云，然為原告所否認，經查：
  １、結婚並不以兩造簽立結婚證書或至戶政事務所辦理結婚登記為成立要件，是以
      被告辯稱原告並未於結婚證書上簽名蓋章，又未辦戶籍登記，故被告認為兩造
      間不具有婚姻關係云云，委無足採。
  ２、至於證人即被告之父鄭得興雖到庭證稱：「約於八十七年間在我家，被告從台
      中回來拿一張紙給我看，上面有兩造的簽名，是黑色原子筆寫的，內容是寫兩
      造的婚姻無效，我只有看到寫這樣，還有兩造有簽名及蓋指印．．．是一般信
      紙，有劃行線，不是白紙，不包括簽名，大約有三、四行，我只記得婚姻無效
      那行，其他不記得，我記得紙上沒有任何標題，也沒有其他人的簽名」等語（
      見本院九十三年九月七日言詞辯論筆錄），核與被告辯稱上開書面「內容只有
      一行，只是字的大小佔了二、三行」等語（見本院九十三年九月七日言詞辯論
      筆錄）不符，況證人亦自承「我沒有看過原告的字，我不認得，但是因為紙上
      是簽原告的名字，所以我認為是原告寫的．．．兩造在簽的時候我不在場，是
      被告拿回來我看到的，我並不確定原告的指模長怎樣，我是看在原告簽名下，
      有指印所以我認為是原告的，我現在也不記得當時蓋在紙上的指印長什麼樣子
      」等語（見本院九十三年九月七日言詞辯論筆錄），則證人之證詞顯係其個人
      猜測之詞，並無法證明原告確有簽立上開文件，且證人與被告間係父子關係，
      本難期其證詞之公允，其證詞顯無足採；況被告亦自陳兩造於簽立上開書面後
      仍有協議復合並同住之事實，足徵被告辯稱伊認為兩造間不具有婚姻關係云云
      ，委無足採。
   ３、綜上所述，原告主張兩造間之婚姻有效，兩造之婚姻關係現仍存續中之事實
       ，可信為真正。
（二）次按夫妻一方重婚者，他方得向法院請求離婚，民法第一千零五十二條第一項
      第一款定有明文，查兩造之婚姻關係現仍存續中，已如前述，被告復於九十一
      年四月八日與訴外人林妙真結婚，本件原告既未罹於六個月及二年之除斥期間
      ，又被告確有重婚之事實，核與前開規定相符，原告據以請求判決離婚，依法
      應予准許。
（三）再按夫妻之一方，因判決離婚而受有損害者，得向有過失之他方，請求賠償。
      前項情形，雖非財產上之損害，受害人亦得請求賠償相當之金額。但以受害人
      無過失者為限，民法第一千零五十六條第一、二項定有明文。本件原告主張被
      告於婚姻關係存續期間竟與其他女子重婚，致使原告受有精神上之損害，因而
      無法維持婚姻，爰請求非財產上損害賠償一百萬元等語，被告則以：本件既係
      因原告於八十八年年底自行離家，若原告確有重視兩造之婚姻，則為何迄至九
      十二年才知悉被告再婚，原告顯與有過失，被告不同支付原告精神損害金等語
      置辯，並提出錄音帶一卷及錄音譯文三紙為證。經查：兩造就被告確有與訴外
      女子林妙真重婚之情事均不爭執，而兩造離婚之原因事實，既係肇因於此，至
      於原告離家與否，此非得作為被告得與訴外女子林妙真重婚之正當事由，被告
      此部分所辯，並無足採，被告就離婚之事由自有過失，原告並無可歸責，是以
      原告依前開規定請求非財產上之損害賠償自屬有據。又查，原告之學歷為大專
      畢業，目前在托兒所幫忙，無支薪，名下無財產；而被告之學歷為大學畢業，
      目前在教書，月入約四萬元，名下亦無財產等節，業據兩造到庭陳稱在卷，復
      有兩造財產所得調件明細表在卷可憑，本院審酌兩造現正值壯年（原告係三十
      歲，被告係三十九歲）、兩造於婚姻關係存續中即多所爭吵而於八十八年年底
      分居至今，期間鮮少聯絡、兩造之經濟狀況及原告所受之損害程度等情形，認
      原告請求之非財產上損害賠償在二十萬元之範圍及該範圍內自起訴狀繕本送達
      被告翌日即九十三年四月十六日起至清償日止按年息百分之五計算之利息，尚
      屬允當，應予准許。逾此範圍之請求及其利息，為無理由，不應准許。
（四）綜上所述，原告主張依據民法第一千零五十二條第一項第一款之規定，請求離
      婚部分及依民法第一千零五十六條規定請求被告給付精神慰撫金二十萬元及自
      九十三年四月十六日起至清償日止按年息百分之五計算之利息部分，為有理由
      ，應予准許。逾上開金額之請求，則於法無據，應予駁回。
（五）本判決第二項係所命給付之金額未逾五十萬元之判決，故於原告勝訴部分，依
      民事訴訟法第三百八十九條第一項第五款之規定，應依職權宣告假執行；惟被
      告陳明願供擔保請准免為假執行之宣告，亦無不合，爰酌定相當擔保金額准許
      之；至原告敗訴部分，其假執行之聲請，已失所附麗，應予駁回。
（六）本件事證已臻明確，兩造其餘主張及陳述，與本件判決結論無涉，爰不予贅述
      ，附此明。
五、結論：
    原告之訴為一部有理由，一部無理由，依民事訴訟法第七十九條、第三百八十九
    條第一項第五款、第三百九十二條第二項，判決如主文。
中　　　華　　　民　　　國　　九十三　　年　　　九　　　月　　二十一　　日
                               臺灣臺南地方法院家事法庭
~B法　　　官　黃　瑪　玲
右為正本係照原本作成
如對本判決上訴，須於收受決正本後二十日內提出上訴狀(須按他造人數附繕本)
中　　　華　　　民　　　國　　九十三　　年　　　九　　　月　　二十一　　日
~B法院書記官　黃　坤　義
